臺灣高等法院民事判決　　　　　　　　　95年度上易字第26號
上　訴　人　丁○○
訴訟代理人　甲○○
上　訴　人　丙○○
共　　　同
訴訟代理人　王建智律師
上　訴　人　乙○○
訴訟代理人　簡坤明律師
上列當事人間返還不當得利事件，上訴人對於中華民國94年11月
9日臺灣士林地方法院94年度訴字第713號第一審判決分別提起上
訴，本院於96年2月6日言詞辯論終結，判決如下：
    主  文
原判決關於(一)主文第三項所命上訴人乙○○給付金額超過「自民
國九十四年三月五日起至九十六年二月六日本院言詞辯論終結之
日止，按月給付上訴人丁○○、丙○○各新台幣陸萬元」部分，
及該部分假執行之宣告；(二)主文第四項駁回上訴人丁○○、丙○
○後開第三項之訴部分，暨訴訟費用之裁判均廢棄。
上開廢棄(一)部分，上訴人丁○○、張鴻在第一審之訴及其假執行
之聲請均駁回。
上開廢棄(二)部分，上訴人乙○○就台北縣三重市○○段666至669
地號四筆土地及坐落其上門牌號碼台北縣三重市○○路○段49至
61 號未經保存登記房屋，應將其與第三人簽立之相關租賃契約
而取得自民國九十六年二月七日起如附表所示之租金債權其中之
三分之一，移轉與上訴人丁○○、丙○○共同取得。
兩造其餘之上訴均駁回。
第一、二審訴訟費用由上訴人乙○○負擔四分之三，餘由上訴人
丁○○、丙○○負擔。
    事實及理由
一、本件上訴人丁○○、丙○○（下稱丁○○等二人）主張對造
    上訴人乙○○之上訴已逾期，惟為乙○○所否認，並抗辯縱
    其已逾上訴期間，其亦得為附帶上訴等語。經查：乙○○之
    訴訟代理人係94年12月21日收受原審判決，有送達證書可稽
    （見原審卷第130頁），乙○○係於94年12月30日提起上訴
    ，有上訴狀可參（見本院卷第16頁），其上訴顯未逾期。況
    縱認其上訴已逾上訴期間，惟乙○○仍得依法提起附帶上訴
    ，是乙○○之上訴已生阻斷原判決確定之效力，合先說明。
二、本件上訴人丁○○等二人主張：緣伊二人為台北縣三重市○
    ○段666、667、668、669地號土地及其上門牌號碼台北縣三
    重市○○路○段49至61號未經保存登記房屋（下稱系爭不動
    產）之登記共有人，系爭不動產原係兩造祖母柯田園所有，
    嗣移轉登記為伊母張陳綿綿、上訴人乙○○之大哥柯澄霖、
    兩造三叔子女柯俊安、柯俊榮名下，應有部分各3分之1、3
    分之1、6分之1、6分之1。伊母張陳綿綿於91年2月10日死亡
    ，伊於92年7月22日為分割繼承登記，應有部分各6分之1。
    伊於86年5月9日簽具協議書（下稱系爭協議書），代伊母張
    陳綿綿授權乙○○全權處理系爭不動產出租等相關事宜，約
    定：「乙方（即伊）同意授權甲方（即乙○○）全權處理三
    重市○○路○段49至61號（國園廣場）房屋租賃之一切事宜
    。租賃期間雙方同意甲方支付乙方租金、稅金及其它損失之
    補貼費用如下：民國84年之補貼費用：每年新台幣（下同）
    貳佰萬元整。民國85年之補貼費用：每年新台幣貳佰萬元整
    。民國86年起補貼費用：每年新台幣貳佰伍拾萬元整（即每
    月支付新台幣貳拾萬捌仟元整），每3年調整5%，以此類推
    。民國86年起支付方式；每月月底」等語，系爭協議書之委
    任關係因伊母張陳綿綿死亡而消滅後，伊本即不欲再授權乙
    ○○全權處理相關出租之事宜，雙方因此爭執，前因給付補
    貼費用事件，經原法院於93年12月31日以93年度移調字第5
    號調解成立，乙○○願自92年1月起至93年12月31日止給付
    補貼費用336萬元予伊，委任契約再次存在兩造之間，而自
    94年1月起乙○○應給付之數額，兩造同意另訂協議，但伊
    數度邀乙○○協商均未獲置理，伊乃於94年3月3日以律師函
    通知終止兩造間委任契約，並於次日送達乙○○，兩造間委
    任關係已合法終止，詎乙○○竟以伊非系爭不動產實際使用
    收益人，認伊無權終止契約，為此，依民法第541條第1項規
    定，暫以每月20萬元為計算標準，請求判命：(一)乙○○交付
    其自94年1月1日起至同年3月4日止處理委任事務所收取之金
    錢42萬5806元；(二)並依民法第540條規定，將其與第三人簽
    立之租賃契約交付伊查閱；(三)且將其為伊取得之（租金債權
    ）權利移轉予伊，由伊各自按持分比例收取租金。(四)另乙○
    ○於委任關係終止後，仍持續收取租金，係無法律上原因而
    受有相當於租金之不當得利，致伊權利遭受損害，爰並依不
    當得利之法律關係，併請求判命乙○○自94年3月5日起至將
    其就前揭房地所取得之權利移轉伊之日止，按月給付20萬元
    之判決等語（原審就丁○○等二人前揭(一)、(四)部分之請求為
    部分准許，部分駁回；就(二)部分准丁○○等二人之請求；就
    (三)部分駁回其請求。兩造各就敗訴部分提起上訴）。丁○○
    等二人上訴聲明：(一)原判決不利於丁○○等二人之部分廢棄
    。(二)對造上訴人乙○○應再給付上訴人丁○○等二人，合計
    12萬7742元，及自94年3月5日起至清償之日止按週年利率百
    分之五計算之利息。(三)就台北縣三重市○○段666至669地號
    四筆土地及其上門牌號碼台北縣三重市○○路○段49至61 號
    未經保存登記房屋，對造上訴人乙○○應將其與第三人簽立
    之相關租賃契約而取得自民國94年3月5日起之租金債權之
    1/3，移轉與上訴人丁○○等二人。(四)自民國94年3月5日起
    至對造上訴人乙○○將其就前項不動產所取得之租金債權之
    1/3移轉予上訴人丁○○等二人之日止，對造上訴人乙○○
    應再給付丁○○等二人每月合計新台幣4萬6954元。並答辯
    聲明：駁回對造之上訴。
三、對造上訴人乙○○則以：(一)兩造之父柯燦洲及張燦淇為親兄
    弟，系爭不動產原登記為兩造祖母柯田園名下，嗣3分之1登
    記為丁○○等二人之母張陳綿綿名下，3分之一登記於長孫
    即伊大哥柯澄霖，餘3分之1登記於兩造三叔子女名下，91年
    2月10日張陳綿綿死亡，該部分由丁○○等二人繼承，並於
    92年7月22日辦妥登記。系爭不動產雖分別登記為孫字輩名
    下，惟兩造祖母不管事後，實際上皆由父執輩即兩造父親管
    理、使用、收益。86年5月之前，丁○○等二人之父張燦淇
    即以系爭不動產之收益，向伊父柯燦洲請款，並由伊父柯燦
    洲開立支票交予張燦淇，足見出面處理系爭不動產者確係兩
    造父親。86年5月9日，兩造父親協議由柯燦洲支付張燦淇固
    定金額即每年250萬元，並補足84年及85年之金額至200萬元
    ，91年9月8日柯燦洲再與張燦淇協議，約定自91年7月1日起
    ，調整為每月12萬元，當日柯燦洲依張燦淇之要求，將91年
    7月至12月之費用共72 萬元，開立4紙面額分別為12萬元、
    12萬元、24萬元、24 萬元之支票予張燦淇收執並均兌現。
    柯燦洲支付予張燦淇之租金所得，皆由張燦淇收受支配，因
    慮及日後遺產稅問題，而將租金支票分別暫存入子女兒媳、
    妻子、及其本人名下帳戶內，且由其於支票背書入帳，均足
    證兩造之父始為該協議之真正當事人。另張燦淇分別於85
    年12月21日、86年1月8日以債權人身分委託律師，將柯燦洲
    列為債務人，發函要求柯燦洲清償積欠之金額，進而向台灣
    板橋地方法院聲請假扣押獲准，嗣兩造父親於86年5月9日重
    新協議，柯燦洲允諾給付票款，張燦淇方同意撤銷假扣押，
    依協議履行之事實，更足證系爭協議書契約關係存在於兩造
    父親之間。況丁○○等二人於起訴時即主張係代為與乙○○
    簽署系爭協議書，足證丁○○等二人並非系爭協議書之當事
    人，此業據其自認，法院自應據此為認定事實及裁判之基礎
    ，始為適法。
  (二)系爭協議書記載：「租賃期間：雙方同意甲方（即乙○○）
    支付乙方（即丁○○等二人）租金、稅金及其他損失之補貼
    費用……租賃期間雙方不得違約，若因乙方任何行為導致甲
    方或承租者權益受損時，乙方願以該年度雙倍之補貼費用作
    為賠償」等語，依其內容，甲方自86年起須每月月底支付乙
    方固定金額，每3年調整5%，並言明租賃期間雙方不得違約
    ，足證法律性質應屬租賃契約。又對造上訴人丁○○等二人
    於前案主張：「無論被告（即乙○○）有無利用系爭不動產
    ，又如何使用、收益系爭不動產，皆應按協議書第2條所載
    方式，按期給付各項補貼費用」，核與民法第541條規定不
    符，顯見系爭協議書並非委任關係等語，資為抗辯。上訴聲
    明：(一)原判決不利於上訴人乙○○部分廢棄。(二)上廢棄部分
    ，對造上訴人在第一審之訴及其假執行之聲請均駁回。答辯
    聲明：駁回對造之上訴。
四、兩造不爭執事項：
  (一)系爭不動產原為兩造祖母柯田園所有，嗣移轉登記與丁○○
    等二人之母張陳綿綿、乙○○大哥柯澄霖、兩造三叔子女柯
    俊安、柯俊榮名下，應有部分各3分之1、3分之1、6分之1、
    6分之1。張陳綿綿於91年2月10日死亡，由丁○○等二人繼
    承，並於92年7月22日辦理分割繼承登記，應有部分各6分之
    1 。
  (二)兩造就86年5月9日之系爭協議書之真正，均不爭執（僅就系
    爭協議書之當事人為何人有爭執），而系爭協議書載明：「
    乙方（即丁○○等二人）同意授權甲方（即乙○○）全權處
    理三重市○○路○段49至61號（國園廣場）房屋租賃之一切
    事宜。租賃期間雙方同意甲方支付乙方租金、稅金及其它損
    失之補貼費用如下：民國84年之補貼費用：每年新台幣貳佰
    萬元整。民國85年之補貼費用：每年新台幣貳佰萬元整。民
    國86年起補貼費用：每年新台幣貳佰伍拾萬元整（即每月支
    付新台幣貳拾萬捌仟元整），每3年調整5%，以此類推。民
    國86年起支付方式；每月月底」等語，及張陳綿綿為丁○○
    等二人之保證人，柯燦洲為乙○○之保證人。
  (三)兩造之父即張燦淇與柯燦洲於91年9月5日書立協議，載明：
    「自91年7月1日起調整為每個月應得租金新台幣壹拾貳萬元
    整」等語，柯燦洲並簽發到期日為91年9月31日、同年10 月
    31日、同年11月30日、同年12月31日、面額各12萬元、12
    萬元、24萬元、24萬元之支票4紙予張燦淇並均已兌現。
  (四)兩造前因給付補貼費用事件，於93年12月31日調解成立，乙
    ○○願給付丁○○等二人自92年1月起至93年12月31日止給
    付補貼費用336萬元。
  (五)丁○○等二人於94年3月3日以律師函通知終止兩造間委任契
    約，並於翌日送達乙○○。
  (六)系爭不動產長期作為「國園廣場」使用，並出租商家而收益
    。
五、兩造爭執事項：
    本件兩造爭執要旨厥為：(一)86年5月9日系爭協議書契約當事
    人為何人？(二)系爭協議書為委任或租賃契約之性質？(三)訴外
    人張陳綿綿與乙○○間有無委任契約存在？上開委任契約是
    否因張陳綿綿死亡而消滅，或經丁○○等二人合法終止？(四)
    丁○○等二人得否依民法第540條規定，請求乙○○提出其
    與第三人簽訂之租賃契約交付丁○○等二人查閱，並依第
    541 條規定，請求乙○○將其對第三人之租金債權三分之一
    移轉予丁○○等二人？(五)乙○○是否受有不當得利？茲分述
    之。
六、86年5月9日系爭協議書契約當事人為何人部分：
    本件丁○○等二人主張系爭協議書契約當事人為伊母張陳綿
    綿與乙○○，乙○○則抗辯契約當事人為兩造之父即張燦淇
    與柯燦洲。經查：
  (一)按債權債務之主體，以締結契約之當事人為準，故出立借約
    之債務人，不問其果為實際受益與否，就其債務應負償還之
    責，債權人不得對於債務人以外之人而請求履行（最高法院
    17年上字第906號判例參照）。本件系爭協議書載明：「１
    、乙方（即丁○○等二人）同意授權甲方（即乙○○）全權
    處理三重市○○路○段49至61號（國園廣場）房屋租賃之一
    切事宜。２、租賃期間：雙方同意甲方支付乙方租金、稅金
    及其它損失之補貼費用如下：民國84 年之補貼費用：每年
    新台幣貳佰萬元整。民國85年之補貼費用：每年新台幣貳佰
    萬元整。民國86年起補貼費用：每年新台幣貳佰伍拾萬元整
    （即每月支付新台幣貳拾萬捌仟元整），每3年調整5%，以
    此類推。民國86年起支付方式；每月月底。３、租賃期間雙
    方不得違約，若因乙方任何行為導致甲方或承租者權益受損
    時，乙方願該年度雙倍補貼費用作為賠償。恐口無憑，特立
    此據。立據人：甲方乙○○。甲方保證人：柯燦洲（乙○○
    代簽）。乙方：丁○○、丙○○（丁○○代簽）。乙方保證
    人；張陳綿綿（丁○○代簽）。註1：柯燦洲若對乙方有任
    何異議，乙○○願對乙方負一切法律責任，且放棄先訴抗辯
    權與賠償乙方新台幣貳仟萬元整。註2：丙○○、張陳綿綿
    若對甲方有任何異議，丁○○願對甲方負一切法律責任，且
    放棄先訴抗辯權與賠償甲方新台幣貳仟萬元整」等語，此有
    協議書影本1件在卷可稽（原審94年湖調字第50號卷，下稱
    卷1第17頁），依前揭判例及文義觀之，契約當事人應為兩
    造，而非訴外人張陳綿綿、張燦淇、柯燦洲。又系爭協議書
    簽約當時，僅丁○○、乙○○2人在場之事實，為兩造於原
    法院93年度訴字第656號（下稱前案）93年12月23日言詞辯
    論期日所不爭執，此經原審調取該93年度訴字第656號民事
    卷宗核閱無訛（參見上開卷宗第68頁），張燦淇於該案93
    年12月23日言詞辯論期日亦到庭證稱：「後來我兒子（即丁
    ○○等二人）和被告去簽86年的協議書，我都沒有接觸……
    我是在簽完協議書才知情的，簽約的時候是我兒子去處理的
    ，我不知道，我兒子都沒有問我的意見，我也沒有意見，只
    要年輕人同意就好」等語（參見同上卷第73頁），顯見兩造
    非但係文義上之契約當事人，亦係實際出面簽約達成意思表
    示合致之人。至上訴人丙○○雖未出面簽約，而由上訴人丁
    ○○代簽，惟僅涉及丁○○係有權或無權代理之問題，丙○
    ○迄未否認曾為授權，自不影響其為系爭協議書契約當事人
    之效力。
  (二)訴外人柯燦洲雖於前案93年12月23日言詞辯論期日到庭證稱
    ：「86年時也是我和張燦淇協議的，是我和張燦淇談好內容
    後，再由小孩出面來簽協議書……我和證人張燦淇談好後，
    再由小孩寫一個記錄」云云（參見同上第73頁、第75頁），
    惟觀諸系爭協議書註1之記載，乙○○簽約內容顯然非訴外
    人柯燦洲所談妥，否則何需約定倘訴外人柯燦洲對協議內容
    異議之法律效果？柯燦洲於前案之該部分證詞與事證不符，
    不足採信。乙○○雖以倘其父柯燦洲非實際協議之當事人，
    丁○○等二人實無要求其於協議書內註明若柯燦洲不同意之
    法律效果，由是可證此乃在確認實際當事人之支付責任云云
    。惟查，倘乙○○此之說法得以成立，則其主張張燦淇方為
    系爭協議書之另一當事人，該協議書中之註記內亦應係註記
    實際當事人「張燦淇」不同意之法律效果，始符確認實際
    當事人之支付責任目的，然該註記係載明「張陳綿綿」異議
    之法律效果，顯與乙○○所述該註記係在確認實際當事人之
    支付責任不符，是其此之抗辯，要非可採。
  (三)兩造於86年5月9日簽訂系爭協議書時，協議書所定委任標的
    物即系爭不動產登記所有權人為訴外人張陳綿綿、柯澄霖、
    柯俊安、柯俊榮，應有部分各3分之1、3分之1、6分之1、6
    分之1，斯時丁○○等二人尚非系爭不動產之共有人之事實
    ，有土地登記謄本在卷足考（卷1第9頁至第16頁），並為兩
    造所不爭執。查將第三人之物委任他人出租，係屬債權行為
    、負擔行為，不以對標的物有處分權為前提，契約自屬有效
    。準此，丁○○等二人將登記於其母張陳綿綿名下之系爭不
    動產授權乙○○全權處理出租事宜，對契約效力不生影響，
    丁○○等二人以其母張陳綿綿為系爭不動產共有人為由，主
    張系爭協議書之當事人應係訴外人張陳綿綿云云，尚無足取
    。惟乙○○以丁○○等二人於起訴時已自認協議書之當事人
    為其母張陳綿綿，足證其非系爭協議書之當事人，法院即應
    本其自認而為其不利判決云云為辯。惟按當事人主張之事實
    ，經他造於準備書狀內或言詞辯論時或在受命法官、受託法
    官前自認者，無庸舉證；當事人於自認有所附加或限制者，
    應否視有自認，由法院審酌情形斷定之；當事人對於他造主
    張之事實，於言詞辯論時不爭執者，視同自認。但因他項陳
    述可認為爭執者，不在此限。民事訴訟法第279條第1、2項
    、第280條第1項分別定有明文，本件丁○○等二人固於起訴
    狀內陳明系爭協議書之實際權利人為伊母張陳綿綿，伊僅代
    伊母與乙○○簽署該協議書，惟此並非係針對乙○○主張簽
    立協議書之主體非兩造，而係兩造之父云云之事實為自認，
    且此供述是否與事實相符，僅屬一般證據作用，尚須經調查
    審認，乙○○執此認丁○○等二人已自認云云，尚有誤會。
    至丁○○等二人於乙○○抗辯系爭協議書之當事人並非丁○
    ○等二人，而係兩造之父即張燦淇及柯燦洲時，丁○○等二
    人就兩造之父為當事人部分，已然否認，顯係就乙○○之抗
    辯為修正或附加，且依其主張協議書之實際當事人為張陳綿
    綿觀之，亦應非就乙○○之主張為自認。乙○○執丁○○等
    二人陳述之片段，據以主張丁○○等二人已自認，應受不利
    判決云云，亦有誤會。
  (四)張燦淇前於85年間委請律師對柯燦洲發律師函，催告柯燦洲
    給付票款，並向法院聲請對柯燦洲之財產假扣押之事實，固
    有85年12月21日律師函（原審卷第32頁）、86年1月8日律師
    函（原審卷第33頁）、台灣板橋地方法院86年度裁全字第57
    號假扣押民事裁定（原審卷第34頁至第35頁）、86年度全聲
    字第207號撤銷假扣押民事裁定（原審卷第36頁至第37頁）
    等影本在卷可稽，然上開程序係基於支票票款之請求，支票
    上權利依支票文義而發生，應視發票人、執票人為何人，與
    其基礎之原因關係各自獨立，且系爭協議書簽署在後，不能
    以先前張燦淇、柯燦洲間有給付票款爭執，推論事後簽署之
    系爭協議書當事人亦為其2人。
  (五)再查張燦淇於91年9月5日書立協議予柯燦洲，載明：「自91
    年7月1日起調整為每個月應得租金新台幣壹拾貳萬元整」等
    語（原審卷第14頁），柯燦洲並簽發到期日為91年9月31 日
    、同年10月31日、同年11月30日、同年12月31日、面額各12
    萬元、12萬元、24萬元、24萬元之支票4紙予張燦淇並均兌
    現，此為兩造所不爭執。張燦淇雖於前案93年12月23日言詞
    辯論期日到庭證稱：「當時我白內障在家休息，是柯（燦洲
    ）來我家，拿水果及72萬的慰問金」云云（參見前案卷第74
    頁），惟上開協議已明示係「調整每個月應得租金」等語，
    而非慰問金，且親友間給付探病慰問金，實無分期簽發遠期
    支票之理，張燦淇前揭證詞與事證及常理不符，委不足採。
    惟張燦淇、柯燦洲間前揭協議，依文義觀之，旨在變更86年
    5月9日系爭協議書關於自86年起每年補貼費用250萬元，每3
    年調整5%之約定，惟如前述，負擔行為不以對標的物有處分
    權為前提，且契約效力僅及於契約當事人間，則張燦淇、柯
    燦洲於91年9月5日所為前揭契約行為，於其2人間生契約效
    力。至是否得變更兩造間86年5月9日系爭協議書之內容，涉
    及有權或無權代理、兩造是否承認之問題，不能以張燦淇、
    柯燦洲91年9月5日之契約行為，反推86年5月9日系爭協議書
    之契約當事人亦為訴外人張燦淇、柯燦洲。
  (六)又柯燦洲自87年6月30日起至91年12月31日止，逐月簽發補
    貼費用之支票，分別由張燦淇、丁○○等二人及其家人兌現
    之事實，固有支票明細（原審卷第15頁至第16頁）、支票影
    本（參見前案卷第85頁至第111頁）足考。然支票權利之行
    使與其原因關係各自獨立，已如前述，兩造間成立契約關係
    後，乙○○應負擔之債務清償，尚非不得由他人為之，丁○
    ○等二人亦非不得由他人代為受領支票，再參以系爭協議書
    係由兩造參與，及前案之當事人均為兩造，交付協議書所載
    款項之支票發票人及受款人雖非為兩造，然此僅屬各當事人
    間內部關係，或指示交付而已，並不足以認定支票發票人及
    支票背書人始為系爭協議書之當事人。乙○○執兩造之父於
    91年間之協議及兩造之父為發票人及背書人等履行情形，推
    論86年協議書之當事人為兩造之父，亦非可採。再參以系爭
    不動產均係以乙○○名義出租，並申報租賃所得之情以觀，
    受委任出租者，應係乙○○，乙○○抗辯協議書之實際當事
    人係兩造之父即張燦淇及柯燦洲者，要無可採。
七、系該協議書為委任或租賃契約之性質部分：
    丁○○等二人主張系爭協議書為委任契約之性質，乙○○則
    辯稱係租賃契約性質。經查：
  (一)系爭協議書開宗名義記載：「乙方（即丁○○等二人）同意
    授權甲方（即乙○○）全權處理三重市○○路○段49至61 號
    （國園廣場）房屋租賃之一切事宜」等語（原審卷1第17頁
    ），依文義觀之，係丁○○等二人授權乙○○全權處理系爭
    不動產租賃事宜，屬於當事人約定一方委託他方處理事務，
    他方允為處理之委任契約性質。乙○○雖辯稱：協議書使用
    「租賃期間」之字眼，顯具有租賃契約之性質云云。惟究其
    文義，協議書所稱「租賃期間」，係指乙方授權甲方處理第
    三人承租房屋租賃事宜，於甲方將房屋出租他人之「租賃期
    間」，非指兩造間之「租賃期間」，此觀諸協議書全文並無
    任何兩造間租賃期間起迄日之約定，且協議書第3條規定：
    「租賃期間雙方互不得違約，若因乙方任何行為導致甲方或
    『承租者』權益受損時，乙方願以該年度雙倍之補貼費用作
    為賠償」等語自明。
  (二)乙○○再辯稱協議書第2條約定不論有無實際出租收益，其
    均必須給付丁○○等二人定額補貼費用，並每3年調整5% ，
    實屬租金性質云云。惟為丁○○等二人所否認。查協議書第
    2條約定之定額給付，係指丁○○等二人於授權乙○○處理
    房屋租賃事宜期間，因無法使用收益系爭房屋，而受有相當
    於租金之損失，且必須負擔稅金，故由乙○○逐年補貼丁○
    ○等二人之損失，此雖與民法第541條規定：「受任人因處
    理委任事務，所收取之金錢、物品及孳息，應交付於委任人
    」之內容不同，然兩造就委任契約所生應互負之給付義務，
    約定以每年定額補貼方式給付，而不依實際收支計算，基於
    契約自由原則，自無不許之理，不能因此逕認兩造間之契約
    屬於租賃性質。
八、訴外人張陳綿綿與乙○○間有無委任契約存在？上開委任契
    約是否因訴外人張陳綿綿死亡而消滅，或經丁○○等二人合
    法終止部分：
  (一)按「當事人之任何一方，得隨時終止委任契約。」「委任關
    係，因當事人一方死亡、破產或喪失行為能力而消滅。但契
    約另有訂定，或因委任事務之性質不能消滅者，不在此限。
    」民法第549條第1項、第550條定有明文。本件系爭協議書
    屬委任契約之性質，契約當事人為兩造，並非張陳綿綿與乙
    ○○，亦非柯燦洲與張燦淇，已如前述，則系爭協議書之委
    任契約效力自不因張陳綿綿於91年2月10日死亡而消滅。
  (二)丁○○等二人於94年3月3日以律師函通知終止兩造間委任契
    約，並於翌日送達乙○○之事實，有律師函暨掛號郵件收件
    回執影本在卷可稽（原審卷1第22頁至第24頁），揆諸前揭
    法條規定，兩造間委任契約業已合法終止。
九、丁○○等二人得否依民法第540條規定，請求乙○○提出其
    與第三人簽訂之租賃契約交付丁○○等二人查閱，並依第
    541 條規定，請求乙○○將其對第三人之權利移轉予丁○○
    等二人部分：
  (一)按「受任人應將委任事務進行之狀況，報告委任人，委任關
    係終止時，應明確報告其顛末。」「受任人因處理委任事務
    ，所收取之金錢、物品及孳息，應交付於委任人。受任人以
    自己之名義，為委任人取得之權利，應移轉於委任人。」民
    法第540條、第541條分別定有明文規定。又民法第541條第1
    項規定所謂「物品」，法條雖未明示其種類及範圍，然不外
    凡與委任事務有關，而須歸委任人取得或委任人須憑以明瞭
    事務本末之物件、文書，均包括在內，例如受任人處理事務
    所立之收支字據或契約書類等是，均有交付於委任人之義務
    ，此乃委任人為明瞭受任人處理委任事務之情形，是否合乎
    委任契約之本旨所使然（最高法院83年度台上字第64號判決
    要旨參照）。
  (二)兩造間委任契約已合法終止，已如前述，依前揭法條規定，
    乙○○自應將其於處理委任事務期間，將系爭不動產出租予
    第三人所簽立之租賃契約，交付丁○○等二人查閱，使其明
    瞭乙○○處理委任事務之情形。
  (三)又系爭不動產中之門牌號碼台北縣三重市○○路○段49至61
    號業經乙○○出租他人使用，乙○○雖以出租事宜為其父柯
    燦洲處理，其父不願提出為由而拒絕提出相關租約文件，惟
    經本院函請各該承租人提出，業據各該承租人提出，有租賃
    契約可查（見本院卷第116、117、118、120、125、128頁）
    ，各該承租人之租期及租金如附表所示，則依民法第541條
    第2項規定，受任人乙○○即有義務將其以自己之名義為委
    任人即丁○○等二人取得之租金債權三分之一移轉於丁○○
    等二人。惟該租金債權於本院言詞辯論期日前已到期之租金
    ，應推定已由乙○○現實收取，該部分債權即無從移轉予丁
    ○○等二人，是丁○○等二人請求乙○○移轉自其終止委任
    契約翌日起即94年3月5日起至本院96年2月6日言詞辯論期日
    止之租金債權三分之一部分，即非正當，不應准許。至請求
    自本院言詞辯論期日後即96年2月7日起至各該承租人租約到
    期日止之租金債權三分之一，即屬正當，應予准許（詳如附
    表所示）。
十、乙○○是否受有不當得利部分：
    按受任人因處理委任事務，所收取之金錢、物品及孳息，應
    交付於委任人。」「無法律上之原因而受利益，致他人受損
    害者，應返還其利益。雖有法律上之原因，而其後已不存在
    者，亦同。」「數人負同一債務或有同一債權，而其給付可
    分者，除法律另有規定或契約另有訂定外，應各平均分擔或
    分受之。」民法第541條第1項、第179條、第271條前段分別
    定有明文。經查：
  (一)兩造間原存在委任契約，而乙○○自94年1月1日起至94 年3
    月4日委任契約終止為止，均未依委任契約約定給付補貼費
    用，依民法第541條第1項規定，丁○○等二人自得請求乙○
    ○交付上開期間因處理委任事務所收取之金錢。至於其數額
    ，兩造於86年5月9日固約定乙○○應每月支付20萬8000元，
    並每3年調整5%，惟兩造之父即張燦淇、柯燦洲嗣於91年9月
    5日簽立協議，約定自91年7月1日起調整為每月12萬元，並
    依上開約定簽發迄91年12月31日止之支票4紙，均已屆現，
    兩造未曾為表示異議，應認兩造對於兩造之父張燦淇、柯燦
    洲上開變更補貼金額之協議，已有承認之意思。準此，兩造
    間委任契約所約定之補貼金額，已非每月20萬8000元。又兩
    造前因給付補貼費用事件，於93年12月31日以原法院93年度
    移調字第5號調解成立，乙○○同意給付丁○○等二人自92
    年1月起至93年12月31日止之補貼費用336萬元，核算每月14
    萬元，此有調解筆錄影本足參（原審卷1第18頁至第19頁）
    ，且丁○○等二人於起訴狀自承：「兩造同意自94年元月份
    起，就上揭委任事務所得之利益而為乙○○所應交付之數額
    ，雙方另訂協議」等語（卷1第6頁），足見兩造自94年1 月
    1日起，就委任契約乙○○應給付之補貼金額未為約定，本
    應回歸民法第541條、第545條至第547條規定，核算乙○○
    因處理委任事務實際所收取之金錢、支出之費用、應取得之
    報酬等，然兩造均未提出任何實際收支單據以供法院審酌，
    原審乃認應類推適用民事訴訟法第222條第2項規定，並審酌
    一切情況，依所得心證定其數額：即經原審依職權調取乙○
    ○92、93年度所得資料，其於92年度租賃所得共計378萬
    1489元、93年度租賃所得共計322萬8493元，惟租賃標的物
    尚有其他非系爭不動產，而丁○○等二人就系爭不動產亦有
    租賃所得申報紀錄，有稅務電子閘門所得調件明細表足考（
    原審卷第93頁至第108頁），再衡諸系爭不動產作為國園廣
    場使用，依上開稅務資料顯示，系爭不動產之承租人有十數
    名，且逐年偶有更異，乙○○管理系爭不動產出租事宜必須
    支出相當之勞力、時間、費用，並審酌兩造歷年就補貼費用
    約定之數額分別為每年200萬元（核算每月166,666元）、20
    萬8000元、21萬8000元、12萬元、14萬元，認乙○○於94
    年1月1日起至同年3月5日委任期間內，仍維持以每月給付丁
    ○○等二人共14萬元為適當，且丁○○等二人有同一債權，
    其給付可分，依前揭法條規定，應各平均分受之，認共計乙
    ○○應給付丁○○等二人每人各14萬9032元（計算式：70,
    000x(2+4/ 31)=149, 032元，元以下4捨5入），經核尚無不
    合。乙○○就此部分上訴主張廢棄，尚非正當。
  (二)至兩造間委任契約終止後，丁○○等二人即不得主張以委任
    契約補貼費用作為其受有損害，暨乙○○受有利益之基礎。
    是丁○○等二人請求乙○○依委任契約存在時每月給付金額
    20萬元，即屬無據。惟乙○○繼續占有系爭不動產出租予他
    人，並收取租金，丁○○等二人請求乙○○給付其所收取租
    金（相當不當得利）之三分之一，即屬有據。經查：系爭不
    動產中門牌號碼台北縣三重市○○路○段49號至61號係依序
    出租予佛光華藏文物社及宋鳳珠（49號及49-1號，租期93年
    10 月1日至97年9月30日，見本院卷第120頁）、元福視廳商
    業有限公司蔡順發（51、53、55號，租期92年2月1日至97年
    1 月31日，見本院卷第118頁，惟承租人來函表示已於95年8
    月31日提前解約，見本院卷第169頁）、何嘉仁實業股份有
    限公司（57號，租期94年1月16日至97年8月15日，見本院卷
    第128頁）、洪業賢（59號，租期93年8月22日至97年8月22
    日，見本院卷第117頁）、陳書正（61號，租期自94年2月21
    日至98年2月20日，見本院卷第116頁）、弘電訊企業社（
    61-1號，租期自94年2月5日至99年2月4日，見本院卷第125
    頁），租金每月分別為4萬元（49號及49-1號）、12萬元（
    前三年，後二年每月15萬元，51、53、55號）、10萬元（57
    號）、59至61-1號均為2萬元，則依此租金金額計算，丁○
    ○等二人每月可得之租金應為10萬6666元（4萬＋12萬＋10
    萬＋2萬＋2萬＋2萬＝32萬，32萬÷3＝10萬6666元），若以
    元福視廳商業有限公司承租之後二年租金每月15萬元計算，
    丁○○等二人每月可收取者亦只有11萬6666元（4＋15＋10
    ＋2＋2＋2＝353,353÷3＝116,666）。丁○○等二人雖主張
    承租人提出之租賃契約金額與其向附近仲介公司查詢者顯有
    低報情事，惟系爭不動產之附近房租情形固可為出租人出租
    金額之參考，但究非乙○○實際出租金額，丁○○等二人復
    未舉證證明各該承租人提出之租約金額有低報之情，是其主
    張尚難採取。惟乙○○於本院自願給付丁○○等二人每月12
    萬元（見本院卷第44頁），是本院認以每月12萬元計算丁○
    ○等二人應收取之相當租金之不當得利，尚屬合理。而各該
    承租人至本院言詞辯論日即96年2月6日已到期之租金，應推
    定均已支付出租人乙○○，從而丁○○等二人請求乙○○給
    付自94年3月5日起至本院96年2月6日言詞辯論終結日止之已
    到期並經乙○○收取之租金，按月給付不當得利12萬元{即
    每人各6萬元，而依此基準計算此段期間之不當得利共276
    萬8000元【120000×23（月，94.3.5至96. 2.4）＋120000
    ÷30×2（天，96.2.5至96.2.6）＝0000000】}，即屬正當
    。丁○○等二人逾此部分之請求，即屬過高，不應准許。至
    各該租賃契約尚未到期之租金，因各該租賃契約均係於丁○
    ○等二人94年3月4日終止委任契約前所訂立，此係受任人乙
    ○○以自己名義為委任人所取得之權利，丁○○等二人依民
    法第541 條第2項規定請求乙○○移轉，即屬有據，應予准
    許。
十一、末按「給付無確定期限者，債務人於債權人得請求給付時，
    經其催告而未為給付，自受催告時起，負遲延責任。其經債
    權人起訴而送達訴狀，或依督促程序送達支付命令，或為其
    他相類之行為者，與催告有同一之效力。」「遲延之債務，
    以支付金錢為標的者，債權人得請求依法定利率計算之遲延
    利息。」民法第229條第2項、第233第1項前段分別定有明文
    。綜上，兩造間委任關係業於94年3月4日合法終止，則丁○
    ○等二人依民法第540條、第541條之規定，訴請乙○○(一)給
    付丁○○、丙○○各14萬9032元（終止契約前之款項），及
    自起訴狀繕本送達翌日即94年5月27日（94年5月16日送達，
    依民事訴訟法第138條第2項規定，10日發生效力）起至清償
    日止，按週年利率5%計算之利息，(二)並應將其就系爭不動產
    與第三人簽立之租賃契約交付丁○○等二人查閱；(三)另依不
    當得利之法律關係，訴請乙○○自94年3月5日起至本院96年
    2月6日言詞辯論期日止之相當租金之不當得利按月各給付6
    萬元（此段期間丁○○等二人得請求之不當得利合計共276
    萬8000元）；(四)另請求就乙○○移轉出租第三人而尚未到期
    之租金債權三分之一，即屬正當。逾此範圍之請求（含利息
    起算日），均非正當，不應准許。原審就超過上開應准許部
    分，為上訴人乙○○敗訴之判決，並為假執行之宣告，自有
    未洽。乙○○上訴意旨就此部分指摘原判決不當，求予廢棄
    改判，為有理由。至於上開應准許之(一)(二)(三)部分，原審判決
    上訴人乙○○敗訴，核無違誤，乙○○上訴意旨，就此部分
    ，仍執陳詞，指摘原判決不當，求予廢棄，為無理由，應駁
    回其上訴。上開應准許之(四)部分，原審失察遽為丁○○等二
    人敗訴判決，尚有未合，此部分應予廢棄改判如主文第三項
    所示。
五、據上論結，本件兩造之上訴均為一部有理由，一部無理由，
    依民事訴訟法第450條、第449條第1項、第79條、第85條第
    1項前段，判決如主文。
中　　華　　民　　國　　96　　年　　2　　月　　27   日
                  民事第七庭
                      審判長法　官  鄭三源
　　　　　　　　　　　  　　法　官  王聖惠
　　　　　　　　　　　  　　法　官  周美月
正本係照原本作成。
如不服本判決，應於收受送達後20日內向本院提出上訴書狀，其
未表明上訴理由者，應於提出上訴後20日內向本院補提理由書狀
（均須按他造當事人之人數附繕本）上訴時應提出委任律師或具
有律師資格之人之委任狀；委任有律師資格者，另應附具律師資
格證書及釋明委任人與受任人有民事訴訟法第466條之1第1項但
書或第2項（詳附註）所定關係之釋明文書影本。
中　　華　　民　　國　　96　　年　　2 　　月　　27　　日
　　　　　　　　　　　　　　書記官  李華安
附註：
民事訴訟法第466條之1（第1項、第2項）：
對於第二審判決上訴，上訴人應委任律師為訴訟代理人。但上訴
人或其他法定代理人具有律師資格者，不在此限。
上訴人之配偶、三親等內之血親、二親等內之姻親，或上訴人為
法人、中央或地方機關時，其所屬專任人員具有律師資格並經法
院認為適當者，亦得為第三審訴訟代理人。
附    表
┌──────┬────┬───┬───┬───┬───┐
│房屋門牌號  │４９    │５７  │５９  │６１  │６１  │
│碼（台北縣  │及      │號    │號    │號    │－１  │
│三重市重新  │４９－１│      │      │      │號    │
│路三段）    │號      │      │      │      │      │
├──────┼────┼───┼───┼───┼───┤
│            │佛光華│何嘉仁│洪業賢│陳書正│洪熙電│
│承　租　人  │　藏文物│實業股│      │      │訊企業│
│            │  社    │份有限│      │      │社    │
│            │宋鳳珠│公司  │      │      │林盈如│
├──────┼────┼───┼───┼───┼───┤
│            │93.10.01│94.1.6│93.08.│94.02.│94.02.│
│            │   至   │ 至   │22    │21    │05    │
│租       期 │        │      │至    │至    │至    │
│            │97.09.30│97.08.│97.08.│98.02.│99.02.│
│            │        │15    │21    │20    │04    │
├──────┼────┼───┼───┼───┼───┤
│每月租金    │        │      │      │      │      │
│（新台幣）  │四萬元  │十萬元│二萬元│二萬元│二萬元│
│            │        │      │      │      │      │
├──────┼────┼───┼───┼───┼───┤
│移轉期間    │自96年2 │同左  │同左  │同左  │同左  │                      │
│            │月7日起 │      │      │      │      │
├──────┴────┴───┴───┴───┴───┤
│註：51至53號原出租予元福視廳商業有限公司蔡順發，租期原│
│    自92年2月1日至97年1月31日，惟承租人於本院言詞辯論 │
│    終結日前之95年8月31日提前解約，自無從移轉。       │
└───────────────────────────┘
